【裁判字號】    90,訴,1070
【裁判日期】    901203
【裁判案由】    偽造文書等
【裁判全文】
臺灣高雄地方法院刑事判決                          九十年度訴字第一七號
    公  訴  人  臺灣高雄地方法院檢察署檢察官
    被      告  乙○○
右列被告因偽造文書等案件，經檢察官提起公訴（九十年度偵字第四六七五號），本
院判決如左：
    主  文
乙○○無罪。
    理  由
一、公訴意旨略以：被告乙○○於民國八十二年十月間，見丙○○招募每會新台幣（
    下同）二萬元，會期自八十二年十月二十日起至八十六年十月二十日止，採內標
    制之合會。竟基於意圖為自己不法所有之概括犯意，以其兄甲○○之名義參加該
    合會二會，隨後陸續於八十三年八月二十日及同年十二月二十日，在丙○○位於
    高雄縣鳳山市○○街九五號住處，於空白便條紙（標單）上偽簽甲○○之署押，
    分別以標金即利息五千二百元及五千三百元標得合會金，致丙○○不疑有他而如
    數交付合會金共一百八十二萬三千四百元，足生損害於甲○○及丙○○，詎乙○○自八十六年一月起即未繳納死會會款，嗣經丙○○對甲○○起訴請求給付會款
    ，始悉上情，因認被告乙○○涉犯刑法第二百十六條、第二百二十條、第二百十
    條行使偽造準私文書及同法第三百三十九條第一項詐欺取財等罪嫌。
二、按犯罪事實應依證據認定之，無證據不得推定其犯罪事實；又不能證明被告犯罪
    者，應諭知無罪之判決，刑事訴訟法第一百五十四條、第三百零一條第一項定有
    明文。次按告訴人之告訴，係以使被告受刑事追訴為目的，是其陳述是否與事實
    相符，仍應調查其他證據以資審認（最高法院五十二年台上字第一三○○號判例
    參照）。本件公訴意旨認被告涉犯刑法第二百十六條、第二百二十條、二百十條
    之行使偽造準私文書及同法第三百三十九條第一項之詐欺取財罪嫌，無非係以告
    訴人丙○○之指訴，及訴外人即甲○○之訴訟代理人蕭素華於另案（本院八十九
    年鳳簡字第八八三號請求給付會款事件）中陳述甲○○未參加前開合會，及卷附
    之合會單一紙等，資為論罪之依據。
三、訊據被告乙○○固坦承於右揭時、地以甲○○之名義參加丙○○招募每會二萬元
    ，會期自八十二年十月二十日起至八十六年十月二十日止之合會，並分別於八十
    三年八月二十日及同年十二月二十日，分別以標金即利息五千二百元及五千三百
    元標得合會金，合計一百八十二萬三千四百元，標會時並以甲○○之名義書寫標
    單等語，惟堅決否認有何行使偽造私文書及詐欺取財等犯行，辯稱：我事先有經
    過哥哥甲○○同意，會首丙○○也有同意，嗣後因於八十五年五月間因觸犯懲治
    走私條例案件，入監服刑，從八十六年一月起就沒有再繳會款，但陸續有還告訴
    人五千元、一萬元不等，因為當時一個人不能參加那麼多會，所以我經過甲○○
    的同意以他的名義參加等語。
四、經查，被告乙○○於八十二年十月間以其兄甲○○之名義參加丙○○邀集每會二
    萬元，會期自八十二年十月二十日起至八十六年十月二十日止之合會，並分別於
    八十三年八月二十日及同年十二月二十日，以甲○○名義書寫標單，載明標金即
    利息五千二百元及五千三百元標得合會金，合計一百八十二萬三千四百元，被告
    乙○○繳納死會之會款至八十五年五月間，因違反懲治走私條例案件，經臺灣高
    等法院高雄分院判處有期徒刑六月，並經最高法院駁回上訴確定而入監服刑，並
    由甲○○代為繳納二十萬元，被告乙○○執行完畢出監後，仍陸續返還告訴人會
    款，迄今尚欠六十七萬元等情，業據告訴人分別於偵、審中指訴綦詳，並經被告
    乙○○自承在卷，並有合會單一紙、臺灣高等法院被告全國前案紀錄表一份在卷
    可稽，堪信為真實。又告訴人於被告以甲○○標取合會金後，係將合會金交付被
    告，並由被告繳交死會會款，嗣八十五年五月間被告因違反懲治走私條例案件入
    監服刑，由甲○○代繳二十萬元之會款等情，亦據告訴人於偵查中陳稱：被告得
    標後，剛開始是被告交死會會款，至八十五年間被告入獄後，由甲○○交死會款
    ，得標之合會金均交給被告等語在卷（九十年他字第一九○號卷第十二頁反面、
    第十三頁），另告訴人於本院八十九年度鳳簡字第八八三號請求給付會款事件中
    亦陳稱：會錢是向乙○○收的，我知道甲○○是職業軍人，因為乙○○不要負責
    ，所以我就要甲○○負責等語（九十年度偵字第四六七五號卷第十八頁），是告
    訴人亦認系爭甲○○名義之合會，確係被告本人所參加，足堪認定。嗣因被告乙○○於八十五年入獄後，未再繳會款，始於八十九年八月間對甲○○提起給付會
    款之訴。另證人甲○○於本院訊問時亦證稱：系爭合會是我弟弟（指被告）經過
    我同意用我的名義參加的，當時我在台北上班，很少回家，有一天我回家時，被
    告跟我說他要參加互助會要用我的名義參加兩個會，我有答應，並說只要不發生
    事情就可以，後來，我也沒有再參與過這個互助會，因為我在台北等語在卷（本
    院九十年八月八日訊問筆錄），雖被告於本院訊問時，就其徵得甲○○同意之聯
    絡方式陳稱：係以電話聯絡等語，與甲○○前開陳述略有出入，惟本件合會係告
    訴人於八十二年十月所邀集，迄甲○○於本院九十年八月八日訊問時，已近八年
    ，被告與甲○○在記憶上難免有歧異，惟參諸告訴人前開陳稱：被告得之合會金
    係交給被告，死會會款亦係被告所繳等語，堪認甲○○確有同意被告乙○○以其
    名義參加系爭合會，否則，告訴人豈有將得標之合會金交付被告，並向被告收取
    死會會款之理？又訴外人蕭素華係甲○○之母親，固於前開給付會款之民事訴訟
    事件中，為甲○○之訴訟代理人，並抗辯：甲○○沒有跟會，是乙○○跟的會等
    語，惟系爭甲○○名義之合會係被告乙○○以甲○○之名義參加等情，已如前述
    ，則蕭素華主觀上或認為該合會即為乙○○所參加，自亦難以蕭素華於民事給付
    會款事件中之陳述，為不利於被告乙○○之認定。
五、綜上所述，甲○○既於事前同意被告乙○○以其名義參加系爭合會，且合會之會
    款均係由被告乙○○所繳納，堪認甲○○及告訴人均同意被告乙○○以甲○○之
    名義標取合會金，況被告乙○○於得標後仍繼續繳納會款至八十五年五月間因案
    服刑後，始由甲○○代繳二十萬元，執行完畢出監後仍陸續清償會款，尚欠六十
    七萬元，則被告乙○○之所為，即與行使偽造私文書及詐欺取財等罪之犯罪構成
    要件不符，自不得以上開二罪相繩。此外，復查無其他積極證據證明被告乙○○
    有何行使偽造私文書及詐欺之犯行，被告乙○○之犯罪應屬不能證明，爰依首開
    法條之規定，諭知被告無罪之判決。
據上論結，應依刑事訴訟法第三百零一條第一項，判決如主文。
本案經檢察官陳宗吟到庭執行職務。
中      華      民      國      九十      年      十二      月    三    日
                                  臺灣高雄地方法院刑事庭
                                      法  官    涂裕洪
右正本證明與原本無異。
如不服本判決，應於判決送達後十日內，向本院提出上訴狀。
                                      書記官    賴佳慧
中    華    民    國      九十      年      十二      月      四  日


司法院資訊處製作；財團法人民間司法改革基金會備份。
